最高法院刑事判決　　　　　　　　　　　　　　　　九十三年度台上字第六九八號
　　上 　訴　 人　台灣高等法院台南分院檢察署檢察官
　　上訴人即被告　甲○○
　　　　　　　　　乙○○
右上訴人等因被告等殺人案件，不服台灣高等法院台南分院中華民國九十二年十月二
十八日第二審更審判決（九十二年度上重更(六)字第二八三號，起訴案號：台灣嘉義地
方法院檢察署八十六年度偵字第五九一一、六０三七、六七七一、七四一三、七六三
九、七六七八號），提起上訴，本院判決如左：
    主  文
上訴駁回。
    理  由
一檢察官上訴部分：
按刑事訴訟法第三百七十七條規定，上訴於第三審法院，非以判決違背法令為理由，
不得為之。是提起第三審上訴，應以原判決違背法令為理由，係屬法定要件。如果上
訴理由狀並未依據卷內訴訟資料，具體指摘原判決不適用何種法則或如何適用不當，
或所指摘原判決違法情事，顯與法律規定得為第三審上訴理由之違法情形，不相適合
時，均應認其上訴為違背法律上之程式，予以駁回。本件檢察官上訴意旨略稱：(一)、
被告甲○○、乙○○等人闖入「中庄花店」押人時，乙○○與共犯林宜志各持有槍枝
一把，本非善意，而林宜志槍殺被害人許坤華之前，尚須等待乙○○會合，顯係等待
有所指示，蓋槍殺被害人許坤華若純屬林宜志等人之意思，則林宜志槍殺被害人許坤
華之前，殊無等待乙○○會合之必要。又於嘉義縣新港鄉道路多條交錯複雜，乙○○
於原審法院上訴審調查中竟謂其驅車至新港鄉偶然發現其車停放道路旁，始與林宜志
等人會面等語，顯非事理之常，益徵林宜志於押人過程中，與乙○○等人聯絡之管道
一直保持暢通無訛，否則乙○○斷難與林宜志等人在新港鄉偶然會面。況乙○○與林
宜志等人甚為熟嫻，明知其所有上開小客車為林宜志等人開走，則日後再予索回本非
難事，殊無利用夜晚自己驅車由嘉義市區老遠趕赴新港鄉間向林宜志等人交談索回車
子之必要，此顯與情理有悖，且索回車子幾句言語即可交代完畢，乙○○何須與林宜
志第一次交談後，林宜志上車往民雄方向行走一百公尺時，復超車到林宜志之前，再
次與林宜志交談，事實上乙○○與林宜志會面後並未將車子索回，足見其等言談應非
關於索車之事，而係對林宜志多所指示甚明，益徵乙○○於原審法院上訴審調查中辯
稱：在「天下第一園」等不到林宜志等人，有收到一通扣機，伊即打電話，對方說打
呼叫器之人是在白河打的，人已經走了，說要林宜志等人去新港，車子要晚點還伊，
伊於是驅車前往與之會面索車云云，顯非實情，難予採信。而查本院上次發回理由即
指明陳道宗、乙○○與林宜志在嘉義縣新港鄉會面時，二人交談何事？是否約定殺人
？為何第一次交談後，林宜志上車時，要佯稱要回射殺許坤華地點，將許坤華屍體拉
到山下？其真正目的為何？第二次交談何事？林宜志為何將車調頭往新港方向行駛？
被告等押人之初如無殺人犯意，何以將被害人押往山區、郊外繞行數小時之久？原審
法院未進一步詳查說明，亦有可議等語。然原審亦僅訊問被告二人及囑託台灣台北地
方法院法官訊問林宜志，訊問被告二人部分並未就上開疑點詳予查證，而囑託訊問林
宜志部分，林宜志供述乙○○未與交談等語，均與事實不符，是發回所指部分疑點仍
在，事實仍未查明，難遽為被告有利不利之認定。(二)、依被害人劉嘉權、鄭錦坤之指
述，二人就被告二人如何夥同共犯陳道宗、李俊孝、林宜志、許世忠等六人分持槍械
闖入花店強押伊等被害人三人，於車行至中庄紅綠燈處時，尾隨之甲○○如何駕車超
前併行與林宜志對談後折返接應乙○○，又於槍殺被害人許坤華之前，林宜志如何透
露此舉係報復昔日與陳偉成、許坤華之怨隙，並表示要等乙○○車子到來會合，而於
槍殺許坤華後，林宜志尚如何多次以電話與被告乙○○、甲○○、陳道宗等人聯繫，
陳道宗且駕駛其所有喜美紅色雙門小客車載乙○○至新港與林宜志等會合交談湊商，
之後林宜志上車後就戴手套，擬準備擇地對被害人劉嘉權、鄭錦坤不利等等過程之情
節，不但述非常具體完整，而且完全相符。且核與被害人蕭銘進於警、偵訊及法院
審理中所指述情節、被告二人於警訊時所供情節，均有契合之處，自堪採信。因之，
綜上諸情觀之，本案肇因於乙○○、甲○○及陳道宗、李俊孝、林宜志、許世忠等六
人（下稱被告等六人），與陳偉成、被害人蕭銘進、許坤華、鄭錦坤、劉嘉權等人，
彼此平日交惡，李俊孝經常受陳偉成及綽號「黑雞」鄭錦坤等二人奚落，且陳偉成因
許坤華前被林宜志、甲○○押至蘭潭毆辱，曾放話以後有機會要討回來，李俊孝、林
宜志、甲○○因而對陳偉成、鄭錦坤、許坤華早心存介蒂，及乙○○因積欠蕭銘進新
台幣（以下同）十三萬元，為蕭銘進催討而感到不滿，嗣知悉陳偉成、許坤華、鄭錦
坤等人平日即在蕭銘進之花店出入，乃共思殺害許坤華等人洩憤甚明。又衡情一般持
槍押人者，若遭反抗或言語起衝突，勢必引起開槍射擊，為眾所週知，而被告等人與
被害人許坤華等人已積恨甚久，苟謂僅要教訓許坤華等人，被告等人在上開店內即可
就地實施，焉須復持火力強大之制式手槍，夥眾押解被害人許坤華、鄭錦坤、劉嘉權
至案發之偏僻山區○○○道路上，再等候綽號「小寶」之乙○○車子到來會合？且於
押人過程，乙○○、甲○○與陳道宗甚而數度與李俊孝、林宜志、許世忠聯繫，或會
面，堪認被告等六人顯均有犯意之聯絡甚明。又被告等六人一進入花店即將被害人許
坤華、鄭錦坤、劉嘉權一起押到偏僻處所，顯然其等事先已共謀加以殺害，否則何需
至如此偏僻山區○○○道路上？雖乙○○、甲○○二人與陳道宗在林宜志等持槍殺人
時未在現場，然查被告等六人知中庄花店為被害人蕭銘進所經營，未料抵達現場時適
蕭銘進外出，乃留下被告乙○○在場守候，且乙○○尚提供其小客車之鑰匙給林宜志
等人使用其車押載被害人許坤華三人，是乙○○辯稱：伊就上二樓欲找蕭銘進不著，
待伊下樓屋內空無一人，伊之小客車亦不見，伊不知情云云，顯非實情，無足採信。
又押人途中甲○○原先同行，嗣林宜志囑其驅車折返現場接應乙○○，惟乙○○已先
行強押蕭銘進至「天下第一園」未果，然甲○○、陳道宗尚知前去「天下第一園」與
乙○○會合，足見被告等六人一直保持聯絡甚明，況甲○○亦持槍看守被害人蕭銘進
，益徵甲○○與其餘同夥有犯意聯絡甚明。參以在「天下第一園」其間，乙○○尚多
次與林宜志聯絡，足見乙○○等係因突發狀況（強押許坤華等人時蕭銘進外出未在場
）而未能與林宜志等人同時離開中庄花店，嗣蕭銘進返回花店遭其強押後又無法追趕
及之，始押蕭銘進暫候於「天下第一園」繼續與林宜志等人聯繫。共犯林宜志與乙○
○會面交談完畢，上車後戴上手套，旋即駕車繞道，謀擇地欲對被害人鄭錦坤、劉嘉
權不利，由此在在顯示乙○○於犯案過程中係居於指揮主導之地位，適徵其等犯意之
堅。而本件之所以破案，係林宜志等人最終選擇嘉義縣新港鄉○○村○○○○道路上
，命鄭錦坤下車欲予以槍殺鄭錦坤時，鄭錦坤見狀趁機搶奪李俊孝手上槍枝，而使該
槍落地並趁亂奔走逃離現場始倖免於難，林宜志見狀下車欲阻止鄭錦坤時，劉嘉權乃
乘隙開走上開乙○○所有借給林宜志等人駕駛之ＵＲ｜八五二八號克萊斯勒白色小客
車，並駕該車至嘉義縣民雄分局溪口分駐所報案，經警由上開車號查知乙○○所有，
始事跡敗露，此為乙○○始料未及，而鄭錦坤、劉嘉權始倖免命喪黃泉，因之，尚難
執乙○○、甲○○及陳道宗等在共犯林宜志等持槍殺人並未在現場而免其罪責，從而
被告二人辯稱：伊等與蕭銘進無嫌隙，與蕭銘進在「天下第一園」泡茶，伊等僅謀議
前往中庄花店教訓陳偉成與鄭錦坤，並無殺人之犯意，其後林宜志等人射殺許坤華死
亡及射殺鄭錦坤未果，已超出原計畫範圍，非伊所預見云云，難予採信。又乙○○等
人持槍將被害人蕭銘進強押至嘉義市○○○路四五六之五十二號「天下第一園」（陳
道宗住處）與陳道宗、甲○○等人會合時，尚多次與林宜志聯絡，且被害人蕭銘進於
偵查中已指稱：在「天下第一園」時，乙○○是否與陳道宗有出去，伊不知渠等為何
要出去，乙○○有打大哥大及到外面打電話給林宜志等語，而乙○○於警訊中亦供稱
：伊自中庄花店將蕭銘進押至嘉義市○○○路四五六｜五十二號看管，……林宜志打
呼叫器給伊，伊回電和他聯絡在民雄工業區○○道路會面等語，是則上開房屋縱使於
八十六年八月二十六日時期未裝設電話，惟乙○○等人與林宜志等人之聯繫並未中斷
，應堪認定。乃原審採信林宜志事後迴護被告等之詞，認被告二人無殺人犯行，實違
採證法則等語。
惟查證據之取捨、證據證明力之判斷，以及事實有無之認定，屬事實審法院之職權，
苟其所為之判斷，並不違背經驗法則及論理法則，即不能任意指為違法，而執為第三
審適法之上訴理由。本件原審認定被告乙○○、甲○○有原判決所載與陳道宗、林宜
志、李俊孝、許世忠等人共同未經許可，持有手槍及軍用子彈，用以強押被害人許坤
華、鄭錦坤、劉嘉權、蕭銘進等人，剝奪被害人之行動自由等犯行，係以該事實已據
被害人鄭錦坤、劉嘉權、蕭銘進等人於警訊、偵查及審理中指述甚詳，互核一致，並
經被告二人分別於警訊及偵查中供承不諱，被告等持以押人之手槍、子彈經送內政部
警政署刑事警察局鑑驗結果，均具殺傷力，亦有該局鑑驗通知書在卷可稽等證據，予
以綜合判斷，認被告二人所為，成立民國八十六年十一月二十四日修正前槍砲彈藥刀
械管制條例第七條第四項未經許可，無故持有手槍罪、刑法第一百八十七條之意圖供
自己犯罪之用，而持有軍用子彈罪及第三百零二條第一項之以非法方法剝奪人之行動
自由罪，依想像競合犯及牽連犯規定，從一重之未經許可，無故持有手槍罪處斷，並
於法定刑內量處其刑，已詳其所憑證據及認定之理由。並指駁、說明被告等於審理
中否認有妨害自由犯行，與前揭事證不符，為不足取之理由。又以公訴意旨另以：被
告等就李俊孝、林宜志、許世忠三人押走被害人許坤華、鄭錦坤及劉嘉權三人後，林
宜志持槍擊斃許坤華及李俊孝持槍欲槍擊鄭錦坤，因鄭錦坤奪槍，槍枝掉落，鄭錦坤
即趁機逃離之殺人及殺人未遂犯行，亦應負共同正犯罪責云云。惟被告等始終否認有
共同謀議殺人之犯行，辯稱：因李俊孝與許坤華、陳偉成有嫌隙，伊等僅謀議前往中
庄花店，欲教訓陳偉成、鄭錦坤二人，李俊孝、林宜志係在押走被害人途中，因與被
害人起口角，臨時起意殺人，此已超出原計畫範圍，當時伊等不在場，非伊等所能預
見等語。而經查依鄭錦坤、劉嘉權及林宜志之供述，足認係李俊孝開車與林宜志、許
世忠共同強押被害人三人上車載往殺人地點，在載被害人之汽車內採得之指紋，經內
政部警政署刑事警察局鑑定結果，多屬林宜志、李俊孝、許世忠三人所有，而持手槍
殺死許坤華者為林宜志，持手槍槍殺鄭錦坤未遂者則為李俊孝，被告等當時並不在殺
人及殺人未遂現場。又依被害人劉嘉權、鄭錦坤、蕭銘進之證詞，可證林宜志等人押
走許坤華等人時，乙○○係留在中庄花店等待蕭銘進，林宜志係在槍殺許坤華後，始
用公共電話亭電話，回乙○○扣機，在押人、殺人途中，並無與乙○○聯繫。又在乙
○○自「天下第一園」驅車至嘉義縣新港鄉與林宜志會面前，乙○○對於林宜志殺害
許坤華及李俊孝槍殺鄭錦坤未遂之事，均完全不知情，此由蕭銘進所證：乙○○與陳
道宗自「天下第一園」駕車外出（即外出與林宜志會面）後，回到「天下第一園」時
，表示「已出事了」等語（即表示林宜志已殺害許坤華），即可證明。綜合被告二人
、共犯林宜志及被害人劉嘉權、蕭銘進之供詞，足見被告二人與陳道宗、林宜志、李
俊孝、許世忠等人，平日與陳偉成、蕭銘進、許坤華、鄭錦坤、劉嘉權等人交惡，李
俊孝又因經常受陳偉成及鄭錦坤之奚落，且陳偉成因許坤華前被林宜志、甲○○押至
蘭潭毆辱，曾放話以後有機會要討回來，李俊孝、林宜志、甲○○因而對陳偉成、鄭
錦坤、許坤華心存芥蒂，及乙○○因積欠蕭銘進十三萬元，為蕭銘進催討而感到不滿
，因而共同前往中庄花店押人，目的在教訓陳偉成等人，或與被害人談判理論，並無
積極證據足以證明渠等即事先謀議要殺被害人，且依雙方交惡之情節並非嚴重，依情
理判斷，亦不致於預先計劃要殺人，況如預先計劃要殺人，又何必先繞行嘉義市區後
，再駛至嘉義縣竹崎鄉○○○○○道路上先槍殺許坤華一人，再繞行多處地點後，才
下手要槍殺鄭錦坤，而不一舉槍殺數名被害人。林宜志於原審法院更二審、更五審及
原審囑託台灣台北地方法院訊問時均供稱：因案發當日中午在中庄花店泡茶時，許坤
華譏笑伊「級數還不夠」，叫伊不要說話，當日下午押走被害人途中，許坤華下車小
便時，雙方有起口角，許坤華又對伊稱：「我不相信你有槍就最大，就敢射殺我」，
伊不堪其刺激，一時氣忿，才臨時起意開槍打死許坤華，當天因帶槍押人，所以不敢
走大路，為閃避警察臨檢，才走產業道路等語；被害人鄭錦坤於原審更五審時，供稱
：在命案地點，好像林宜志與許坤華有發生口角等語；被害人劉嘉權於原審法院更一
審時亦稱：林宜志與許坤華下車時，伊對林宜志說：「漏氣一下就好，不要太難看」
，林宜志有點頭等語，益徵林宜志係在押人途中與許坤華起口角才臨時起意殺許坤華
，並非事先即與其他押人共犯有殺人之謀議，林宜志等人押人持槍，為避免遭受臨檢
才在郊外產業道路繞行，尚難據此認定被告等有事先謀議殺人犯行。被告等強押蕭銘
進至陳道宗之「天下第一園」後，始終未有殺害蕭銘進之舉動，乙○○與陳道宗駕車
外出與林宜志會面，得知林宜志槍殺許坤華後，返回「天下第一園」後，即向蕭銘進
表示「出事了」，此為蕭銘進供明之事實，此亦即表示林宜志之槍殺許坤華，出乎其
意料之外，已超越其預謀押人之目的，亦可證明被告等並無殺人之犯意。至於乙○○
至嘉義縣新港鄉與林宜志會面交談，目的係要回其小客車，已據乙○○供明在卷，並
經許世忠於原審法院更五審時證述屬實，並無證據證明會面交談係謀議要槍殺鄭錦坤
、劉嘉權、蕭銘進三人，以達殺人滅口目的，否則乙○○於返回「天下第一園」，尚
未知悉劉嘉權已向警局報案時，何以未立即槍殺蕭銘進。此外，復查無其他積極證據
足以證明被告等涉有殺人犯行，因而認被告二人被訴共同殺人及共同殺人未遂部分，
不能證明被告等犯罪，但公訴人認此部分與被告等前揭有罪部分，有裁判上一罪關係
，而不另為無罪諭知，已詳細說明其論斷理由。所為論述，均有卷存證據資料可資覆
按。查認定不利於被告之事實，須依積極證據，苟積極證據不足為不利於被告事實之
認定時，即應為有利於被告之認定，不能以推測或擬制之方法，為裁判基礎，認定被
告犯罪。原審認被告乙○○自陳道宗之「天下第一園」駕車至嘉義縣新港鄉與林宜志
會面之前，並不知林宜志已殺死許坤華，二人會面後始知其事，當時乙○○二次與林
宜志交談，係要林宜志儘早還車，並非謀議要殺被害人滅口，林宜志等人強押被害人
在山區繞行，乃為躲避警方臨檢等情，已詳予說明其所憑依據與理由。原審就乙○○
先後二次與林宜志交談內容為何，林宜志等人為何押被害人在山區繞行等事項，已訊
問乙○○及囑託台灣台北地方法院訊問林宜志，並無檢察官上訴意旨所指未予調查致
事實不明之情形。檢察官上訴意旨依憑己見，以推測之詞，認乙○○與林宜志見面所
談之事應非索回汽車，而係指示林宜志再殺害被害人云云，自非合法之上訴理由。又
原判決認定被告二人與其他共犯原係基於共同持槍彈強押被害人剝奪其行動自由加以
教訓之犯意押走被害人，並無預謀共同殺被害人之犯意，林宜志、李俊孝、許世忠等
三人強押許坤華等人過程中發生之殺死許坤華及槍殺鄭錦坤未遂之事，非被告二人所
能預見，不能令被告等共負殺人及殺人未遂罪責等情，亦已依調查所得事證，詳其
論斷之理由。被告二人未駕車跟上林宜志等人所坐之小客車，因而雙方有所聯繫，以
及李俊孝、林宜志等人在嘉義縣竹崎鄉塘興村無底潭偏僻產業道路上停車等候被告等
人前來，僅能證明其等欲共同處理教訓被害人之事，尚難依此證明被告等原即有共同
殺害被害人之謀議。檢察官上訴意旨就原審依憑證據所為認事、採證職權之合法行使
，以及原判決已有論列說明之事項，任意指摘為違法，並謂被告等有共同殺人之謀議
，僅因意外而未跟上共同殺人，仍應負共同殺人及殺人未遂罪責云云，而為事實上之
爭執，殊與法律規定得為第三審上訴理由之違法情形不相適合，衡以前開說明，其上
訴為違背法律上之程式，應予駁回。
二被告等上訴部分：
查第三審上訴書狀，應述上訴之理由，其未述者，得於提起上訴後十日內補提理
由書於原審法院，已逾上述期間，而於第三審法院未判決前仍未提出上訴理由書狀者
，第三審法院應以判決駁回之，刑事訴訟法第三百八十二條第一項、第三百九十五條
後段規定甚明。本件上訴人即被告乙○○、甲○○因殺人案件，不服原審判決，於九
十二年十一月二十四日提起上訴，並未述理由，迄今逾期已久，於本院未判決前仍
未提出，依上開規定其上訴自非合法，應予駁回。
據上論結，應依刑事訴訟法第三百九十五條，判決如主文。
中　　　華　　　民　　　國　　九十三　　年　　　二　　　月　　 十九 　　日
                              最高法院刑事第十二庭
                                  審判長法官  陳　正　庸
                                        法官  賴　忠　星
                                        法官  王　居　財
                                        法官  張　清　埤
                                        法官  林　開　任
      右正本證明與原本無異
                                              書  記  官
中　　　華　　　民　　　國　　九十三　　年　　　二　　　月　　二十六　　日
                                                                        Ｂ
